臺灣高等法院刑事判決
109年度上訴字第1767號
上  訴  人  臺灣新北地方檢察署檢察官
被      告  朱孝云


上列上訴人因被告犯傷害等案件，不服臺灣新北地方法院108年
度審訴字第2237號，中華民國109年2月4日第一審判決（起訴案
號：臺灣新北地方檢察署108年度偵字第33295號），提起上訴，
本院判決如下：
    主  文
原判決撤銷。
甲○○犯傷害罪，處拘役貳拾日，如易科罰金，以新臺幣壹仟元折
算壹日。
    犯罪事實
一、甲○○於民國108年9月29日晚間搭乘往土城方向之台北捷運板
    南線。於同日晚間10時28分左右，行經新北市板橋區江子翠
    站到新埔站之間時，甲○○在捷運車廂內與坐在博愛座上之乙
    ○○就應否禮讓博愛座之問題發生口角爭執，甲○○竟基於傷害
    及強制之犯意，強拉乙○○之頭髮使其起身離開座位後，仍未
    罷手，接續拉扯、推擠乙○○，以此強暴方式妨害乙○○使用捷
    運車廂座位之權利，且致乙○○受有頭皮及右小腿挫傷、右臉
    疼痛、頸部瘀傷之傷害。
二、案經乙○○訴由新北市政府警察局土城分局報告臺灣新北地
    方檢察署檢察官偵查起訴。 
    理  由
一、證據能力
    本判決認定事實所引用之供述及非供述證據，並無證據證明
    係公務員違背法定程序所取得，且檢察官及被告甲○○均未爭
    執證據能力（見本院卷第42至45頁），本院審酌該等證據資
    料製作時之情況，亦無違法不當及證明力明顯過低之瑕疵，
    認作為證據應屬適當，依刑事訴訟法第158條之4反面解釋及
    第159條至第159條之5規定，均有證據能力。
二、認定犯罪事實所憑之證據及理由
　　上揭犯罪事實，業據被告甲○○於原審審理時坦承不諱（見原
    審卷第48頁、第55頁），於警詢及偵查時亦坦承：與告訴人
    乙○○素不相識，兩人因博愛座讓座問題而起口角爭執，並拉
    扯告訴人的頭髮，把對方拉離座位等情（見偵卷第3頁背面
    至第4頁正面、第40至41頁），核與證人即告訴人於警詢及
    偵查中證述情節相符（見偵卷第5至6頁、第34至35頁），並
    有告訴人之亞東紀念醫院乙種診斷證明書2紙、捷運車廂內
    監視器錄影檔光碟1片及監視器錄影畫面翻拍照片6張、原審
    就監視器錄影畫面所為擷圖52張在卷可稽（見偵卷第7至8頁
    、第28頁；原審卷第59至91頁），且依上開監視錄影畫面所
    示，被告先強拉告訴人之頭髮使其離開座位後（見偵卷第28
    頁照片1至3，原審卷第62至64頁擷圖編號7至12），又接續
    出手拉扯、推擠告訴人（見偵卷第28頁照片4至5，原審卷第
    65至66頁擷圖編號14至16），被告前揭任意性自白與事實相
    符。本件事證已明，被告犯行堪予認定，應依法論罪科刑。
三、論罪科刑及撤銷原判決之理由
　㈠被告行為後，刑法第304條於108年12月25日修正公布，同年
    月27日開始施行，揆其修正理由，係因本罪於72年6月26日
    後並未修正，而於94年1月7日刑法修正施行後，所訂罰金之
    貨幣單位為新臺幣，依刑法施行法第1條之1第2項前段之規
    定，本罪之罰金數額應提高為30倍，故係將前開條文罰金數
    額調整換算後予以明定，其構成要件及法律效果均無變更，
    即無新舊法比較之問題，應逕適用裁判時法即現行法處斷。
    核被告所為，係犯刑法第277條第1項之傷害罪、同法第304
    條第1項之強制罪。被告在近接密切之時、空下，先強拉告
    訴人之頭髮使其起身離開座位後，仍未罷手，接續拉扯、推
    擠告訴人，各舉動間之獨立性極為薄弱，顯係基於單一犯意
    接續進行之各個部分動作，構成接續犯之實質上一罪。被告
    以單一行為決意，同時傷害告訴人及妨害告訴人行使權利，
    乃一行為同時觸犯2罪名，為想像競合，應依刑法第55條之
    規定，從一重之傷害罪處斷。
　㈡原審以本案事證明確，因予論罪科刑，固非無見。惟按：⒈法
    院不得就未經起訴之犯罪審判，否則即有未受請求事項予以
    判決之違法，刑事訴訟法第268條、第379條第12款定有明文
    。原判決認被告基於公然侮辱之犯意，公然以穢語辱罵告訴
    人，犯刑法第309條公然侮辱罪，並與所犯傷害、強制等罪
    依想像競合犯之規定從一重處斷，惟公然辱罵他人之公然侮
    辱犯行，不論是自然或法律意義下之行為個數，均與傷害或
    強制為不同行為，倘成立犯罪，應屬數罪，非得依想像競合
    犯論處，且此部分犯罪構成要件之基本事實於起訴書之犯罪
    事實欄，並未具體記載，既未據檢察官起訴或追加起訴，法
    院即不得就此未經起訴之犯罪審判，乃原審逕自擴張審判範
    圍予以審理，即非適法。至於告訴人雖於原審具狀向法院表
    示併予提告公然侮辱、妨害名譽等語（見原審卷第37頁）。
    惟告訴應以書狀或言詞向檢察官或司法警察官為之，其以言
    詞為之者，並應制作筆錄，刑事訴訟法第242條第1項段定有
    明文。告訴人未向檢察官或司法警察官提出告訴，而逕向法
    院表示告訴，因認該部分告訴不合程式，難謂適法，併予敘
    明。⒉又按刑法上量刑之一般標準，應以行為人之責任為基
    礎，並審酌一切情狀，尤應注意刑法第57條所列各款事項，
    為科刑輕重之標準，諸如犯罪之手段、犯罪所生之危險、犯
    罪行為人犯罪後之態度，均應綜合考量；又刑之量定，固為
    實體法上賦予法院得為自由裁量之事項，但此項職權之行使
    ，仍應受比例原則、平等原則、罪刑相當原則之支配，審酌
    刑法第57條所列各款應行注意事項及一切情狀為之，使輕重
    得宜，罰當其罪，以符合法律授權之目的，此即所謂自由裁
    量權之內部界限。查本件係起因於被告先單方面要求告訴人
    應禮讓博愛座予長者遭拒，二人起口角爭執，被告竟於捷運
    車廂內之公共場合，對素不相識且無怨仇之告訴人突然出手
    接連施加暴行，業經被告及告訴人陳明在卷，且有前開監視
    錄影翻拍畫面及擷圖在卷可憑，被告此舉造成告訴人身體受
    創、心情受影響難以平復，情節嚴重，原審僅量處拘役10日
    ，難謂允當。檢察官循告訴人之請求而提起上訴，指摘原判
    決量刑過輕等語，非無理由，且原判決尚有上揭其他未洽之
    處，即屬無可維持，應由本院依法撤銷改判之。
  ㈢爰審酌被告為智識成熟之成年人，且與告訴人素不相識，因
    是否應禮讓博愛座之事意見不合，於眾目睽睽之捷運車廂內
    ，率爾以上開方式傷害告訴人，強制告訴人離去其原乘坐之
    座位，缺乏尊重他人權益之觀念，所為應予非難。衡之被告
    犯罪動機、目的、手段、告訴人法益受侵害程度，及被告犯
    後坦承犯行之態度，並參以其無犯罪前科，有本院前案紀錄
    表1份在卷可按，自述高中（職）學歷之智識程度、因輕度
    視覺障礙而領有身心障礙證明（見偵卷第11頁）、目前無業
    、尚有未成年子女待其扶養之經濟生活狀況，及雙方因無共
    識而未能成立和解或調解，迄今尚未能獲取告訴人諒恕等一
    切情狀，量處如主文第2項所示之刑，並諭知如易科罰金之
    折算標準。
據上論斷，應依刑事訴訟法第369條第1項前段、第364條、第299
條第1項前段，刑法第277條第1項、第304條第1項、第55條、第4
1條第1項前段，刑法施行法第1條之1第1項，判決如主文。
本案經檢察官秦嘉瑋提起公訴，檢察官邱舒婕提起上訴，檢察官
滕治平到庭執行職務。
中　　華　　民　　國　　109 　年　　7 　　月　　22　　日
                  刑事第六庭  審判長法　官  劉方慈
                                    法　官  朱嘉川
                                    法　官  許曉微
以上正本證明與原本無異。
如不服本判決，應於收受送達後20日內向本院提出上訴書狀，其
未敘述上訴之理由者並得於提起上訴後20日內向本院補提理由書
（均須按他造當事人之人數附繕本）「切勿逕送上級法院」。
                                    書記官  徐仁豐
中　　華　　民　　國　　109 　年　　7 　　月　　22　　日
附錄：本案論罪科刑法條全文
中華民國刑法第277 條
傷害人之身體或健康者，處5 年以下有期徒刑、拘役或50萬元以
下罰金。
犯前項之罪，因而致人於死者，處無期徒刑或7 年以上有期徒刑
；致重傷者，處3 年以上10年以下有期徒刑。
中華民國刑法第304 條
以強暴、脅迫使人行無義務之事或妨害人行使權利者，處3 年以
下有期徒刑、拘役或9 千元以下罰金。
前項之未遂犯罰之。